---
title:  <span style="font-size:12pt">「陽明文庫所蔵史料における料紙構成物の変化：統計ソフトウェアRを用いた可視化の試み」関連データ</span>
author: <span style="font-size:10pt">渋谷綾子・高島晶彦・天野真志・野村朋弘・山田太造・尾上陽介</span> 
output: 
 word_document:
    fig_width: 7
    fig_height: 5
    fig_caption: true
 html_document: default
---

```{r setup, include=FALSE}
knitr::opts_chunk$set(echo = TRUE)
```

　このファイルは、「陽明文庫所蔵史料における料紙構成物の変化：統計ソフトウェアRを用いた可視化の試み」に使用したRマークダウンのコードである。  
　図5は、現生標本（イネ、アワ、キビ、ヒエ）と陽明文庫社蔵史料で確認された料紙のデンプン粒（イネ、トロロアオイ、種不明）について粒径の比較・検討を行い、それぞれの特徴を可視化した。デンプン粒の粒径範囲は標本によって左右されるが（藤本1994、註50)論文）、現生標本は渋谷（2010、註29)論文）で計測したデータ（任意で20個抽出）にもとづくものである。陽明文庫所蔵史料の料紙のデンプン粒は、調査史料90点の撮影箇所における計測結果を用いており、イネ329個（函番号11：89個、函番号47：223個、函番号132：17個）、トロロアオイ111個（函番号11：49個、函番号47：42個、函番号47：20個）、種不明3個（函番号11のみ）である。    
　図6は料紙面積と構成物の量の無相関検定、図7・8・9は構成物のデンプン粒、鉱物、細胞組織、繊維に対する主成分分析の結果、図10は各料紙構成物に対する因子分析のコードを示す。これらの因子分析の結果は、本文中で説明している。  
<p>
<p>

```{r, message=FALSE, comment=""}
# パッケージの読み込み
library(ggplot2)
library(readr)
library(tidyverse)
library(knitr)
library(rmarkdown)
library(revealjs)
library(scales)
library(reshape2)
library(ggfortify)
```

# 現生デンプン粒標本と料紙のデンプン粒の比較
## 料紙のデンプン粒の特徴
```{r, message=FALSE, comment=""}
# 図5作成のためのCSVファイルの読み取り
starch <- read_csv("yomei-starch.csv")

head(starch)　 # データフレームの上6行を表示
names(starch)  # starchに含まれるすべての変数名
dim(starch)　  # starchに含まれる観測数と変数の数を表示させる 

n_fun <- function(x){
return(data.frame(y = max(x)+2.5, label = paste0("n = ",length(x))))
}

ggplot(starch, aes(x = デンプン粒の種類, y = 粒径範囲)) +
  geom_violin(trim=T,fill="#999999",linetype="blank",alpha=I(1/3),adjust=2.5)+ # バイオリンプロット作成
  stat_summary(geom="pointrange",fun = mean, fun.min = function(x) mean(x)-sd(x), 
               fun.max = function(x) mean(x)+sd(x), size=.5,alpha=.5)+ # 平均値±標準偏差をプロット
  stat_summary(fun.data = n_fun, geom = "text",colour="black",size=4)+ # 各グループのデータ数を最大値の位置に追加
  scale_y_continuous(breaks = c(0,10,20,30), limits = c(0,30), expand = c(0,0))+ # 数値軸の目盛りを指定
  scale_x_discrete(limit=c("トロロアオイ_函11","トロロアオイ_函47","トロロアオイ_函132","種不明_函11","イネ_函11","イネ_函47","イネ_函132","現生イネ","現生アワ","現生キビ","現生ヒエ")) + # 文字軸の順番を指定
  coord_flip() +　# 90度横向きにする
  labs(x = "デンプン粒の種類", y = "粒径範囲（μm）") + # ラベルの指定
  theme_classic()
ggsave(file = "fig5.png", dpi = 300, width=5,height=6) # ファイルの保存
```

# 料紙面積と構成物の相関分析（無相関検定）
帰無仮説H₀：母相関は0である「調査史料では料紙面積と構成物に相関がない」  
対立仮説H₁：母相関は0ではない「調査史料では料紙面積と構成物に相関がある」
```{r, message=FALSE, comment=""}
tbs1 <- read_csv("yomei-square.csv")  # CSVファイルの読み取り
tbs1 # 読み込んだデータ

# 構成物の種類を実数型に変換
tbs2 <-
  tbs1 %>%
  filter(紙素材 %in% "コウゾ") %>%　　　 # コウゾだけを選択
  mutate(
    面積 = as.numeric(料紙面積), 　　　　# 料紙面積を実数に変換
    構成物合計 = as.numeric(構成物合計)) # 構成物合計を実数に変換

# 料紙面積と構成物合計の相関計数と無相関検定
attach(tbs2)

cor(構成物合計,料紙面積, method="spearman") 　　 # スピアマンの相関係数
cor.test(構成物合計,料紙面積, method="pearson")  # 無相関かどうかの検定 

plot(構成物合計,料紙面積, xlim=c(0,270), ylim=c(0,2700)) # xlimとylimで範囲を指定
# 回帰直線を入れる場合は以下を追加
abline(lm(構成物合計~料紙面積), col="red") # 回帰直線を入れる、結果は図6に反映
```
相関係数が-0.186486であり、ｔ値＝-1.3249、df（自由度）＝83、p-value（p値）＝0.1888という数値が得られた。今回のp値は有意水準0.05（5％）より大きい。つまり、2つの変数「料紙面積」と「構成物の量」の間には有意な相関があるとはいえず、相関係数については、意味のある相関係数であるとはいえない。  

# 料紙構成物に対する主成分分析
```{r, message=FALSE, comment=""}
tbs3 <- read_csv("yomei-compo.csv")  # CSVファイルの読み取り
tbs3 # 読み込んだデータ

# 構成物の種類を実数型に変換
tbs4 <-
  tbs3 %>%
  filter(紙素材 %in% "コウゾ") %>%　　　 # コウゾだけを選択
  select(デンプン粒,鉱物,細胞組織,繊維,ほか) %>%
  mutate(
    デンプン粒 = as.numeric(デンプン粒), # デンプン粒を実数に変換
    鉱物 = as.numeric(鉱物),　　　　　　 # 鉱物を実数に変換
    細胞組織 = as.numeric(細胞組織),　　 # 細胞組織を実数に変換
    繊維 = as.numeric(繊維),　　　　　　 # 繊維を実数に変換
    ほか = as.numeric(ほか))　　　　　　 # ほか（他の物質）を実数に変換

# 主成分分析を行うパッケージFactoMineRを読み込み、主成分分析を実行
library(FactoMineR)
# 主成分分析を実行
res.pca <- 
  PCA(tbs4,graph = FALSE)

# 多変量解析の可視化に特化したfactoextraパッケージ
library(factoextra) 
# 各主成分の寄与率を描画
fviz_screeplot(res.pca)
ggsave(file = "fig7.png", width = 6, height = 6, dpi = 300) # ファイルの保存

# 主成分分析の概要を表示
summary(res.pca)　

res.pca$eig %>%
  kable()
# eigenvaluesは主成分の分散，percentage of variancevは寄与率，cumulative percentage of varianceが累積寄与率を示す
# スクリープロットを作成するfviz_screeplot()は、自動的にpercentage of varianceをy値に出力する
```
第1主成分が27％超、第2主成分も合わせると80％近い。  

## 主成分に対する各変数の寄与率を出図
```{r, message=FALSE, comment=""}
fviz_contrib(res.pca,  
             choice = "var",  # 変数ごとの寄与率(ctr)
             axes = 1,        # 主成分1を指定（変更すると各主成分が指定できる）
             top = 10)　      # 表示する変数の数を指定
ggsave(file = "fig8.png", width = 6, height = 6, dpi = 300) # ファイルの保存

res.pca$var$contrib %>%
  kable() # y軸に指定されている"var"でres.pcaオブジェクトの要素であるres.pca$varを引数に指定
```
第1主成分はデンプン粒、ほか（塵や墨などの物質）が高い寄与率を占めることから、第1主成分は「填料とたの物質の混合」と要約できる。  

## 主成分得点の散布図を出力
```{r, message=FALSE, comment=""}
# 主成分1と2を表示
fviz_pca_biplot(res.pca) # 主成分1と2を表示，axes = C(○,○))で別の主成分を表示可能
ggsave(file = "fig9.png", width = 6, height = 6, dpi = 300) # ファイルの保存
```
デンプン粒と鉱物は、同じ意味を持つ変数、すなわち填料である。細胞組織の断片、繊維とほか（他の物質）は異なる変数を示すため、素材由来の構成物だけの含有ではない。

# 料紙構成物の因子分析
料紙構成物に共通して影響する因子を仮定、この因子から変数間の相関関係を考える（図10へ反映）。 
```{r, message=FALSE, comment=""}
# 因子分析を行うパッケージを読み込む
library(psych)
library(GPArotation)

tbs5 <- read_csv("yomei-compo.csv")  # CSVファイルの読み取り
tbs5 # 読み込んだデータ

# 構成物の種類を実数型に変換
tbs6 <-
  tbs5 %>%
  filter(紙素材 %in% "コウゾ") %>%　　　 # コウゾだけを選択
  select(デンプン粒,鉱物,細胞組織,繊維,ほか) %>%
  mutate(
    デンプン粒 = as.numeric(デンプン粒), # デンプン粒を実数に変換
    鉱物 = as.numeric(鉱物),　　　　　　 # 鉱物を実数に変換
    細胞組織 = as.numeric(細胞組織),　　 # 細胞組織を実数に変換
    繊維 = as.numeric(繊維),　　　　　　 # 繊維を実数に変換
    ほか = as.numeric(ほか))　　　　　　 # ほか（他の物質）を実数に変換

# 構成物間の相関係数を出す
相関行列 <- cor(tbs6)
相関行列

# 因子数を決める
fa.parallel(tbs6,SMC=TRUE) # スクリープロットを表示
vss(tbs6, n.obs=N, rotate="varimax")
# 結果として、平行分析では3因子、MAP法では1因子、適合度基準（BIC）では2因子が良い。ここでは3因子で決める。

# 因子分析を行う
fa.result1 <- fa(tbs6,nfactors=3,fm="ML")
print(fa.result1, sort=T, cut=0.3) # 因子負荷が0.3以下の値を非表示

# 因子負荷の可視化
fa.result1 = fa(tbs6, nfactors=3, fm="minres",rotate="oblimin",use="complete.obs")
fa.diagram(fa.result1)

# 因子負荷量の表示
unclass(fa.result1$loadings)

# 描画
biplot(fa.result1$scores,fa.result1$loading,cex=1)
```
